【裁判字號】    89,上易,203
【裁判日期】    900109
【裁判案由】    給付買賣價金等
【裁判全文】
臺灣高等法院高雄分院民事判決  八十九年度上易字第二○三號
    上  訴  人  甲○○
    訴訟代理人  李明益律師
                吳敏蕙律師
    被上訴  人  林茂瑋即茂瑋企業行  住台北縣土城市○○路十三巷四０號二樓
    訴訟代理人  許銘春律師
                張文雪律師
右當事人間給付買賣價金等事件，上訴人對於中華民國八十九年六月三十日臺灣高雄
地方法院八十八年再字第六號第一審判決提起上訴，本院判決如左：
      主      文
上訴駁回。
上訴訴訟費用由上訴人負擔。
      事      實
甲、上訴人方面：
一、聲明：求為判決：
  (一)原判決廢棄。
  (二)被上訴人在第一審之訴駁回。
  (三)第一、二審訴訟費用由被上訴人負擔。
二、陳述：除引用在原審之陳述外，補稱：
  (一)本件被上訴人於八十七年七月十七日經法院執行查封時，即已知悉原確定判決有
    送達瑕疪之再審事由，至遲亦應於提起債務人異議之訴，由陳美彤律師於八十八
    年五月十三日調閱卷宗時，即已知悉，此亦為被上訴人於起訴狀及原審準備程序
    所自認，則被上訴人於八十八年六月十四日提起本件再審之訴，距知悉時顯已逾
    三十日之不變期間，其起訴顯不合法。至被上訴人陳稱係於八十八年六月中旬始
    經由陳美彤律師之告知而知悉，顯與常情及經驗法則不符；又証人陳美彤律師之
    証言因涉及本身利害關係，自不得採為被上訴人有利之論據。
  (二)上訴人係依票據關係起訴，而起訴時係以退票理由單上之地址即高雄市○○○路
    二三號為據，嗣經請領戶籍謄本陳報被上訴人之住所為〔永和市○○街一００巷
    十一弄十九號〕，雖該戶籍謄本同時記載被上訴人遷出花蓮市○○路二四三號，
    而與上訴人陳報之情形不符，但尚難採為上訴人有〔明知而指為所在不明〕之論
    據，況前訴訟程序中，法院亦曾向花蓮市○○路二四三號為送達，並經被上訴人
    之父收受，且被上訴人亦以該址具狀陳明人在國外及身分証遺失遭用等情，足
    見被上訴人確曾受合法通知；又被上訴人之戶籍有多次遷移，則縱認送達程序有
    瑕疪，亦僅係上訴人之過失而未進一步查明而已，並非上訴人之故意明知被上訴
    人之住居所而指為所在不明，即與民事訴訟法第四百九十六條第六款之再審事由
    不符。
  (三)被上訴人抗辯其身分証件因遺失而遭人用申請開戶簽發支票，然並未舉証，且
    申請開戶及簽發支票，亦可委託他人辦理，被上訴人抗辯，顯不足採。
三、證據：引用在原審提出之證據方法。
乙、被上訴人方面：
一、聲明：求為判決：
  (一)上訴駁回。
  (二)上訴訴訟費用由上訴人負擔。
二、陳述：除引用在原審之陳述外，補稱：
  (一)被上訴人係提起債務人異議之訴而委任陳美彤律師為訴訟代理人，陳美彤律師並
    於該案審理期間聲請調閱前審卷宗。嗣陳美彤律師於八十八年六月八日上開異議
    之訴事件開庭前，仔細閱覽研讀前審卷宗，發覺有再審事由，惟因被上訴人旅居
    美國，而該期間被上訴人又未與陳律師聯繫，陳美彤律師乃於八十八年六月十日
    透過被上訴人之外甥張光明向被上訴人傳達有可提起再審之相關訊息，經訴外人
    張光明與被上訴人聯繫，被上訴人再自美國以電話向陳律師查詢時，已係八十八
    年六月中旬，前開事實，業經陳美彤律師證述明確，被上訴人既係於八十八年六
    月中旬始知悉再審事由，於同年六月十四日提起本件再審之訴，並未逾三十日之
    不變期間。退萬步言，縱認陳美彤律師於八十八年五月十三日聲請調閱前審卷宗
    時，被上訴人已知悉再審事由，然被上訴人係設籍於台北縣土城市○○路十三巷
    四十號二樓，經扣除在途期間六日，被上訴人於八十八年六月十四日提起本件再
    審之訴，亦未逾三十日之不變期間。
  (二)被上訴人自六十九年六月十八日起至七十四年十一月十日止，均居住國外，其戶
    籍地址原設籍於台北縣永和市○○街一０四巷七弄五十四號，嗣於七十年五月十
    五日遷出花蓮市○○路二四三號，後又於七十四年三月九日遷出台北縣土城鄉○
    ○村○○路十三巷六弄三十八號二樓；而上訴人於前審起訴狀載明被上訴人之地
    址為高雄市○○○路二十三號，嗣因前審法院無法送達，而命上訴人陳報被上訴
    人住居所及戶籍謄本以釋明，上訴人明知被上訴人已從未設籍於台北縣永和市○
    ○街一００巷十一弄九號，竟故意陳報被上訴人居於上址，並提出被上訴人除戶
    前，係設籍於台北縣永和市○○街一０四巷七弄五十四號之除戶戶籍謄本佐證，
    使前審法院誤為無法將上開訴訟文書送達，而准公示送達。然上訴人聲請公示送
    達時所陳報之被上訴人地址，明顯與戶籍謄本所載地址不同，且所提出之戶謄本
    於，復載明被上訴人於七十年五月十五日遷出花蓮縣花蓮市○○路二四三號，故
    當時上訴人向該花蓮市戶政事務所調閱當時被上訴人之戶籍謄本，便可究明被上
    訴人當時究係設籍於何處，然上訴人卻捨此不為，而聲請法院准許公示送達，足
    認上訴人確實明知被上訴人所在而故指為不知，構成再審之事由。
  (三)至被上訴人之父林小妹於七十四年四月六日雖有代收前審法院送達之開庭通知單
    及起訴狀繕本，惟被上訴人之戶籍當時既未設於林小妹處，林小妹亦非被上訴人
    之同居人或受僱人，難認該送達係屬合法。另上訴人指稱被上訴人於七十四年四
    月二十四日曾提出申請狀，經查該申請狀係以被上訴人之母林陸姣英之名義為之
    ，非以被上訴人名義而為，有前審卷宗所附該申請狀及信封足憑，尚不能認係被
    上訴人所提出。
  (四)按盜用他人印章為發票行為，即屬票據之偽造，被盜用印章者，因非其在票據上
    簽名為發票行為，自不負發票人之責任，此項絕對的抗辯事由，得以對抗一切執
    票人，最高法院五十一年台上字第三三０九號判例足資參照。上訴人所執據以請
    求之系爭支票，既非被上訴人所申領，被上訴人亦未在該支票上為發票行為，有
    台灣高等法院台南分院七十五年度上易票字第三七三二號刑事確定判決可稽，依
    前揭判例意旨，被上訴人自不負發票人之責任。至上訴人雖辯稱申請開立支票存
    款帳戶乃一法律行為，亦可委由他人辦理非須親至銀行始可為之，縱被上訴人在
    國外，亦可委由他人辦理開戶或簽發支票。然按金融實務，一般支票存款帳戶之
    開戶行為，須本人親至銀行辦理，始得為之，不得委由他人代理，上訴人稱開戶
    行為可委由他人代理，殊無足採。況被上訴人確係遭他人拾獲遺失之身分証，並
    進而被換貼相片冒名申請開戶領用支票之事實，業據台灣高等法院台南分院七十
    五年度上易票字第三七三二號刑事確定判決審認無誤，上訴人稱被上訴人未舉証
    以明其實，顯不足採。
三、證據：引用在原審提出之證據方法。
      理      由
一、本件被上訴人起訴主張：原審七十四年度訴字五九八號給付票款事件所為命伊給
    付上訴人台幣（以下同）二十一萬六千元及法定利息之判決，係因上訴人明知伊
    之住居所而仍指為所在不明，並聲請公示送達為一造辯論判決所致，有民事訴訟
    法第四百九十六條第一項六款規定之再審事由，伊係於八十八年六月中旬在他案
    訴訟中經委請律師閱卷並受告知後始知悉上情，如扣除在途期間，並未逾法定三
    十日期間；又系爭以伊名義為發票人、發票日七十三年一月三十日、票號000
    0000號、面額二十一萬六千元之支票（下稱系爭支票）並非伊所簽發，而係
    因身分証遺失遭他人冒名領用支票所偽造，亦為刑事判決所確認，爰求為將原確
    定判決廢棄並駁回上訴人在前審請求之判決。
二、上訴人則以：伊係因與訴外人即前審共同被告吳敏郎為成衣買賣而收受系爭支票
    ，於前審訴訟時，原係依退票理由單上地址為送達，嗣因無法送達而改依戶籍謄
    本所載地址為送達，並因仍無法送達始聲請公示送達，則有關送達程序並無瑕疪
    ，亦無明知被上訴人所在而指為所在不明之情形，況被上訴人之父曾收受庭期通
    知書及起訴狀繕本，被上訴人亦曾具狀陳報身分証遺失，可見被上訴人已知悉前
    審訴訟情事。又被上訴人於起訴狀自認係於八十八年五月十三日知悉再審事由，
    則至八十八年六月十四日提起本件訴訟時，已逾三十日之不變期間。另被上訴人
    就系爭支票係因身分証遺失而遭他人冒名簽發之事實，並未能為舉証証明，原確
    定判決並無違誤等語，資為抗辯。
三、被上訴人主張上訴人在原審七十四年度訴字第五九八號給付票款事件，係以公示
    送達為一造辯論方式而得勝訴判決之事實，業據提出該案判決為証（見原審第十
    七～廿頁），且為上訴人所不爭執，並經原審調取該給付票款全卷查明屬實，則
    此部分事實，可堪認為真實。又被上訴人係主張本件有〔當事人知他造之住居所
    ，指為所在不明而與涉訟〕之再審事由，且系爭支票並非被上訴人所簽發，而上
    訴人則抗辯前審並無送達程序之瑕疪，被上訴人提起再審已逾法定不變期間，且
    未舉証証明支票係遭偽造，故本件之爭點應在於：(一)上訴人於前審訴訟程序中有
    無〔知他造之住居所而指為所在不明〕之情事。(二)提起再審有無逾法定不變期間
    。(三)系爭支票是否為被上訴人所簽發。茲分述如後：
  (一)上訴人於前審訴訟程序中有無〔知他造之住居所而指為所在不明〕之情事部分：
  (1)本件上訴人於前審起訴時，係依退票理由單上所載〔高雄市○○○路二三號〕之
    地址，前審因無法依該址送達而命上訴人陳報，上訴人即申請戶籍謄本陳報被上
    訴人住所為〔台北縣永和市○○街一００巷一一弄九號〕，並請求再為送達（見
    原審卷第卅八～四二頁），前審依該址送達後，因仍未能送達而准為公示送達等
    情，業為上訴人所不爭執。惟查，依上訴人所提出之戶籍謄本係除戶之戶籍謄本
    並非現所在地之戶籍謄本，且地址記載為〔台北縣永和市○○街一０四巷七弄五
    十四號〕，並非上訴人陳報之〔台北縣永和市○○街一００巷一一弄九號〕，顯
    見上訴人所陳報之地址與該戶籍謄本所載不符，又此項戶籍謄本上有關地址之記
    載，既明顯可見，而上訴人竟仍為不同之記載；再者，上訴人所提出者為除戶之
    戶籍謄本，且有關全戶動態記事欄部分，復載明被上訴人〔於七十年五月二日遷
    出花蓮市○○里○○路二四三號〕，益見被上訴人之地址已非該戶籍謄本所載，
    而上訴人僅須再向花蓮市戶政單位申請最新之戶籍謄本，即可查知被上訴人之住
    居所，此項查証方法甚為簡便，且依一般常情，亦非上訴人所無從查証，然上訴
    人竟僅以該除戶之戶籍謄本為據，並於錯誤之地址無法送達後聲請公示送達，則
    上訴人有明知他造住居所而指為所在不明之情形，應可認定。
  (2)上訴人雖抗辯被上訴人之地址一再遷移，縱認上訴人陳報地址有誤，亦難認係明
    知而指為所在不明，且前審於准予公示送達之同時，亦以郵務送達方式將庭期通
    知書及起訴狀繕本寄至〔花蓮市○○路二四三號〕，並於七十四年四月六日由被
    上訴人之父林小妹代為收受，送達應屬合法，然被上訴人之戶籍已於七十四年三
    月九日遷至〔台北縣土城鄉○○村○○路十三巷六弄三十八號四樓〕，有戶籍謄
    本在卷可稽（見原審卷第四三頁），可見被上訴人之父林小妹於收受訴訟文書時
    ，並非與被上訴人同居一處之同居人，故上開訴訟文書縱由林小妹代收，仍不生
    合法送達之效力。又上訴人雖復抗辯被上訴人於七十四年四月間曾以書信通知伊
    及向前審提出書狀，表示身分證遭冒用，並未簽發系爭支票等情，足見被上訴人
    於當時已知並承認前審訴訟程序，依民事訴訟法第四百九十六條第一項第六款但
    書之規定，亦不得提起再審。惟就被上訴人曾以書信通知一節，經被上訴人否認
    後，上訴人並未提出任何証據供查本院調查佐証，所辯已屬無據，且經原審調取
    前審卷宗審核結果，發現該上訴人所稱之書狀，並非被上訴人所提出，而係被上
    訴人之母林陸姣英以自己名義提出，且未附被上訴人出具之委任狀，已難認係基
    於被上訴人之授意，又被上訴人自六十九年六月十八日起即出境，至七十四年十
    一月十七日始返國，有護照及國人入出境日期證明書在卷可憑（見原審卷第九三
    、九四頁），則被上訴人陳稱其當時人在國外，並不知有前審訴訟，父母亦未告
    知等語，即可採信，上訴人認被上訴人已承認前審訴訟程序，即與事實不符，而
    難採信。
  (二)提起再審有無逾法定不變期間部分：
  (1)本件被上訴人主張其知悉前審訴訟程序有送達瑕疪之事由，原係於起訴狀內陳稱
    係於他案（即八十七年度板簡字第二二七一號債務人異議之訴事件）中委任陳美
    彤律師調閱前審卷宗之八十八年五月十三日時，即已知悉，嗣再改稱於八十年六
    月中旬始經陳美彤律師告知，並撤銷有關五月十三日知悉之自認。就陳美彤律師
    係於八十八年五月十三日閱覽前審卷宗部分，雖經証人陳美彤律師於原審囑託台
    北地方法院訊問時証述明確（見原審卷第一０四、一０五頁），惟陳美彤律師僅
    係被上訴人於八十七年度板簡字第二二七一號債務人異議之訴事件所委任之訴訟
    代理人，其受任有權處理之事務僅以該事件中之一切訴訟行為為限（民事訴訟法
    第七十條參照），並不包括是否知悉本件前審之訴訟程序是否有瑕疪部分，則此
    部分事實是否知悉，即不得以陳美彤律師之知悉時點為據，況縱認被上訴人於五
    月十三日即已知悉，而據以計算三十日之不變期間末日為六月十二日，然被上訴
    人係居住於台北縣土城鄉，屬台灣板橋地方法院轄區，則其向原審提起再審之訴
    之不變期間，依民事訴訟法第一百六十二條第一項前段規定，自應扣除在途期間
    ，而依司法院發布之當事人在途期間表所載，應扣除台灣板橋地方法院及原審之
    最長在途期間二日及四日合計為六日，則扣除結果，其不變期間之末日即應為六
    月十八日，益見被上訴人於六月十四日提起本件再審之訴，並未逾三十日之不變
    期間，而屬合法。
  (2)上訴人雖抗辯被上訴人應於八十七年七月十七日受強制執行查封時，即已知悉原
    判決內容，計算不變期間應自該日起算，且已逾期等語。惟強制執行程序僅係依
    執行名義所載為執行行為，在執行過程中並未提示有關該執行名義所述訴訟程序
    有關送達之各項資料，則被上訴人在執行程序中顯無從知悉有關本件送達程序之
    瑕疪，上訴人上開抗辯，尚有誤解。
  (三)系爭支票是否為被上訴人所簽發部分：
  (1)上訴人主張其持有系爭支票及經提示遭退票之事實，固據提出支票及退票理由單
    各一紙為證，惟被上訴人抗辯系爭支票並非伊所簽發，印章亦非真正，且伊身分
    證曾遺失而遭他人冒用申領支票使用，則依民事訴訟法第二百七十七條規定，即
    應先由上訴人就印章之真正為舉証，然上訴人並未能舉証証明該印章之真正，已
    難認系爭支票係由被上訴人所簽發，且依台灣高等法院台南分院七十五年度上易
    票字第三七三二號被上訴人違反票據法案件所調查之証據顯示，系爭支票所使用
    之華僑商業銀行新興分行甲存第一九三七號帳戶，係於七十二年七月間始開戶，
    該支票帳戶開戶時所提出〔林茂瑋〕之身分証上照片，與被上訴人本人及所使用
    身分証上之照片不同，開戶時所書寫申請書等資料之筆跡與被上訴人當庭所書寫
    之筆跡全然不同，開戶時前自稱為〔林茂瑋〕者與被上訴人本人並同一人，另被
    上訴人之身分証曾經遺失而於六十九年五月九日補發，有該案判決在卷可稽（見
    原審卷第廿五～卅七頁），而被上訴人係於六十九年六月十八日出國，至七十四
    年十一月十七日始返國，業如前述，顯見被上訴人不可能上開期日前往開戶請領
    支票使用，前往開戶申領支票者，亦非被上訴人，另上開刑事案件經斟酌結果，
    亦認被上訴人並未簽發系爭支票而為無罪判決，則被上訴人抗辯係因身分證遺失
    遭他人換貼照片冒用申領支票使用等語，即可採信。
四、綜上所述，上訴人在本件前審訴訟程序中，有知他造之住居所而指為所在不明而
    涉訟之再審事由，而被上訴人提起再審並未逾法定不變期間，且系爭支票並非被
    上訴人所簽發，則原確定判決命被上訴人給付票款及利息，即有違誤，被上訴人
    請求將原確定判決廢棄，並駁回上訴人在前審之請求，即有理由，應予准許。原
    審為上訴人敗訴之判決，並無違誤，上訴意旨指摘原判決不當，求予廢棄，為無
    理由，應予駁回。
五、據上論結：本件上訴為無理由，依民事訴訟法第四百四十九條第一項、第七十八
    條，判決如主文。
中      華      民      國    九十      年      一      月      九      日
                                      臺灣高等法院高雄分院民事第四庭
~B1審判長法官  王錦村
~B2法      官  曾錦昌
~B3法      官  林紀元
右為正本係照原本作成。
不得上訴。
中      華      民      國    九十      年      一      月      十一    日
~B法院書記官  張明賢
                                                                        Ｋ


司法院資訊處製作；財團法人民間司法改革基金會備份。
